臺北高等行政法院判決　　　　　　　　　　　　　　　　　九十年度訴字第四一號
　　　　　　　　　　　　　　　.
　　原　　　告　傑崴國際有限公司
　　代　表　人　甲○○
　　被　　　告　財政部臺灣省北區國稅局
　　代　表　人　林吉昌（局長）
　　訴訟代理人　丙○○
　　訴訟代理人　乙○○
右當事人間因營利事業所得稅事件，原告不服行政院中華民國八十九年七月二十日台
八十九訴字第二一八七九號再訴願決定，提起行政訴訟。本院判決如左：
　　主  文
原告之訴駁回。
訴訟費用由原告負擔。
　　事  實
一、事實概要：原告八十三年度營利事業所得稅結算申報，列報營業收入淨額新台幣
    （以下同）四一八、三五九、八九四元，營業成本四○九、八○五、九五六元。
    被告初查，以其商品中牛腱—Ｃ、香魚、沙朗及鮭魚等四項營業成本無法勾稽查
    核，遂按同業利潤標準（行業代號五一一四—一一）毛利率百分之十八核定各該
    商品營業成本，其餘商品按申報數認定，核定其營業成本為三九三、○四九、九
    六一元，全年所得額為一七、六○八、七五八元。原告不服，申請復查結果，以
    北區國稅法第00000000號復查決定：香魚及鮭魚營業收入淨額二八、四
    五二、四七○元，原按肉類（豬、牛、羊）同業利潤標準核算營業成本為二三、
    三三一、○二五元，惟應適用水產類（鮮魚）同業利潤標準（行業代號五一一五
    —一一）毛利率百分之十二計算營業成本為二五、○三八、一七三元，准予追認
    營業成本一、七○七、一四八元；又原核定於計算香魚、沙朗及鮭魚之申報營業
    成本時漏計期末存貨五、○○八、六八九元，即各該商品之申報營業成本應為四
    六、九一六、四三五元，應剔除數為一○、八四一、七七六元，原核定超額剔除
    五、○○八、六八九元應准追認之，計准予追認營業成本六、七一五、八三七元
    ，變更核定全年所得額為一○、八九二、九二一元。原告仍不服，向財政部提起
    訴願，遭財政部以台財訴第000000000號訴願決定駁回，向行政院提起
    再訴願亦遭駁回，遂向本院提起行政訴訟。
二、兩造聲明：（原告未於言詞辯論及準備期日到庭，玆據原告起訴狀意旨記載其聲
    明及主張）
    (一)原告聲明求為判決：再訴願、訴願、復查（原處分）均撤銷。
　　(二)被告聲明求為判決：駁回原告之訴。
三、兩造之爭點：系爭商品牛腱、香魚、沙朗及鮭魚部分數量統計不詳，被告以同業
    利潤標準推計核定原告營業成本，是否合法？
原告主張之理由：
壹、原告八十三年度申報商品成本中，牛腱、香魚、沙朗及鮭魚等四項，各筆銷售發
    票中百分之九十九銷售金額及數量完全正確，僅約百分之一部份，因會計人員作
    業疏忽，雖數量塗改，但銷售金額完全正確，且其銷售對象為味全松青超市，成
    本紀錄應相當完整，原告卻以該四項「部分數量統計不詳，影響營業成本之正確
    計算」為由，將該四項成本全部按同業利潤標準從重核定。
貳、按依行政程序法比例原則立法意旨，行政裁量時，應依事實作適當的處分，換言
    之，本案該四項商品中，僅百分之一筆數的數量遭塗改，但銷售對象及銷售金額
    都為正確; 則被告可就該百分之一部份選擇依當期銷售單價最高者，從低核算銷
    售數量，進而從低核算銷售成本，從高核定本公司利潤；或者，依所得稅法施行
    細則第八十一條規定「本法第八十三條所稱之帳簿文據，其關係所得額之一部或
    關係課稅年度中某一期間之所得額，而納稅義務人未能提示者，稽徵機關得就該
    部分，依查得之資料或同業利潤率標準，核定其所得稅額。」甚或以行政程序法
    第三章第一三六條「‧‧‧締結行政契約，以代替行政處分」，如此才符合行政
    程序法比例原則的立法意旨，更進者，應依行政程序法第九條「行政機關就該管
    行政程序，應於當事人有利及不利之情形，一律注意」的規定，針對完全合格的
    百分之九十九成本，予以核實認定，而非全部按同業利潤率予以認定成本方為適
    當。
、另再訴願駁回理由指陳「部份帳載銷貨歸類不適當」及「商品進銷存明細表進、
    銷貨數量均與商品存貨明細帳不符」等理由，其原因都與前述百分之一數量未清
    楚有關，被告都應依前述比例原則，予以裁決，以求符合行政程序法規定。
被告主張之理由：
壹、經核原告八十三年度營利事業所得稅係委託會計師辦理查核簽證申報，據簽證會
    計師查帳報告敘明「存貨數量採永續盤存制度，計價採成本基礎，加權平均方法
    與上期相同，‧‧‧」。按「所稱加權平均法，係指同種類或同性質之資產，本
    期各批取得總價額與期初餘額之和，除以該項資產本期各批取得數量與期初數量
    之和，所得之平均單價，作為本期領用或售出部分之成本。」為商業會計法第四
    十三條第六項所明定。準此，營業人於同一會計年度內各批次同種類商品進貨所
    取得之憑證應載明貨物名稱、數量，並據以編製記帳憑證，登入帳簿，始得以正
    確計算當期出售該項商品之單位成本；其於銷貨時開立統一發票亦應詳實記載貨
    物名稱、數量及單價，方能正確計算當期銷售該項商品之總成本及營業毛利，其
    理甚明，從而，採加權平均法計算商品成本者，其全年度同種類商品進、銷、存
    數量相互關聯，其一歸類混淆或數量統計未清楚，即無法正確計算銷貨成本，尚
    難捨其中歸類混淆或數量不明部分而就其他部分予以核實認定。本件系爭牛腱—
    Ｃ、香魚、沙朗及鮭魚等四項商品因有銷貨歸類不明、銷售數量統計未清楚或商
    品存貨明細帳與商品進銷存明細表記載不符等情事，例如：商品存貨明細帳載香
    魚進貨一八四、七五八公斤，銷貨一三八、三四○．三三公斤；沙朗進貨六六、
    七五五．六九公斤，銷貨七六、○五九．二四公斤；鮭魚進貨三四、五四二公斤
    ，銷貨一六、四三○公斤；而商品進銷存明細表則為香魚進貨一三四、四六七公
    斤，銷貨一四二、四八九．三三公斤；沙朗進貨九○、九四五．○二公斤，銷貨
    九五、八四九．四七公斤；鮭魚進貨三四、五四二公斤，銷貨二三、二五七．六
    二公斤等諸多差異，致各該商品進、銷、存無法勾稽相符，被告乃依同業利潤標
    準核定其營業成本，揆諸所得稅法施行細則第八十一條第一項規定、行政法院六
    十一年判字第一九八號判例意旨，並無不合。
貳、次查，按「營利事業應保持足以正確計算其營利事業所得額之帳簿憑證及會計紀
    錄。」所得稅法第二十一條第一項所明定，同法第八十三條第一項並規定納稅義
    務人有提示有關各種證明所得額之帳簿文據之義務，其未提示者，稽徵機關得依
    查得之資料或同業利潤標準，核定其所得額，又所得稅法施行細則第八十一條對
    關係所得額之一部或關係課稅年度中某一期間之所得額，而納稅義務人未能提示
    者，亦有相同規定。本件縱原告所訴系爭商品僅約百分之一部分數量塗改屬實，
    惟其因數量記載不實，致無法正確統計依加權平均法計算之單位成本，業如前述
    ，系爭商品既未能符合查核準則第五十七條「進貨、銷貨、存貨帳簿及進貨、銷
    貨憑證，未載明貨物名稱、數量，其能補正提供進、銷、存明細表，經查核相符
    後，應予查帳認定。」之規定，除依首揭法條及判例意旨，就各該商品當年度營
    業收入淨額按同業利潤標準核定其營業成本外，並無其他更有利於原告之課稅方
    式可資依循。又查核準則第二十三條係指銷貨未給予他人銷貨憑證或未將銷貨憑
    證存根保存者，稽徵機關得按當年度當地同時期同業帳載或新聞紙刊載或其他可
    資參證之該項貨品之最高價格，核定其銷貨價格，惟查銷貨價格之從高核定僅攸
    關銷售商品毛利之計算，而與本件系爭商品銷貨成本之核定未有關聯。是原告主
    張依行政程序法有關比例原則之規定，就系爭商品百分之一筆數數量遭塗改部分
    ，從高核定銷售單價，進而從低核定其銷售成本，另就完全合格之百分之九十九
    部分，予以核實認定乙節，顯非有據，所訴核無足採。
　　理  由
甲、程序方面：本件原告經合法通知，未於言詞辯論期日到場，依行政訴訟法第二百
    十八條準用民事訴訟法第三百八十六條、第三百八十五條第一項前段規定，核無
    民事訴訟法第三百八十六條所列各款情形，爰依到場被告之聲請，由其一造辯論
    而為判決，合先敘明。
乙、實體方面：
一、「稽徵機關進行調查或復查時，納稅義務人應提示有關各種證明所得額之帳簿、
    文據；其未提示者，稽徵機關得依查得之資料或同業利潤標準，核定其所得額。
    」及「本法第八十三條所稱之帳簿文據，其關係所得額之一部或關係課稅年度中
    某一期間之所得額，而納稅義務人未能提示者，稽徵機關得就該部分依查得之資
    料或同業利潤標準核定其所得額。」分別為所得稅法第八十三條第一項及同法施
    行細則第八十一條所明定。所得稅法施行細則第八十一條所謂未提示，兼指帳簿
    文據全部未提示，或雖提示而有不完全，不健全或不相符者均有其適用，行政法
    院（現改制為最高行政法院）著有六十一年度判字第一九八號判例可資參照。
二、本件原告八十三年度營利事業所得稅結算申報，列報營業成本為四○九、八○五
    、九五六元，被告原核定以其商品項目中牛腱—Ｃ、香魚、沙朗及鮭魚等四項因
    有商品存貨明細帳與商品進銷存明細表記載不符，或銷貨歸類不明、銷售數量統
    計未清楚等情事，致營業成本無法勾稽查核，遂依同業利潤標準核定各該商品營
    業成本為四○、二一六、○五六元，其餘商品按申報數核定為三五二、八三三、
    九○五元，計核定營業成本為三九三、○四九、九六一元。原告不服，主張香魚
    及鮭魚同業利潤標準毛利率應為百分之十二，又香魚、鮭魚及沙朗申報成本為四
    六、九一六、四三五元，被告誤按五一、九二五、一二四元計算，請一併更正云
    云。申經復查結果，以香魚及鮭魚申報營業收入淨額為二八、四五二、四七○元
    ，按行業代號五一一四—一一（肉類〔豬、牛、羊〕）同業利潤標準毛利率之十
    八計算之營業成本為二三、三三一、○二五元，惟各該商品應適用行業代號為五
    一一五—一一（水產類〔鮮魚〕），按毛利率百分之十二計算之營業成本為二五
    、○三八、一七三元，乃准予追認營業成本一、七○七、一四八元；另香魚、沙
    朗及鮭魚等三項商品營業收入淨額四三、九九三、四八六元，依據原告提示商品
    進銷存明細表統計各該商品申報營業成本為五一、九二五、一二四元，因按同業
    利潤標準毛利率百分之十八計算之營業成本為三六、○七四、六五九元，乃從低
    認定，剔除一五、八五○、四六五元，另原核定漏計各該商品期末存貨五、○○
    八、六八九元，即其申報營業成本應為四六、九一六、四三五元，剔除數應為一
    ○、八四一、七七六元，超額剔除五、○○八、六八九元應准予追認，復查決定
    乃准予追認營業成本六、七一五、八三七元，變更核定全年所得額為一○、八九
    二、九二一元等情，有原告八十三年度營利事業所得稅結算申報書、被告北區國
    稅法第00000000號復查決定等件為證，並為兩造所不爭，堪認為實。原
    告不服，循序提起本件行政訴訟，主張：原告八十三年度所得稅申報商品中牛腱
    —Ｃ、香魚、沙朗及鮭魚各筆交易中百分之九十九之筆數可核對，僅百分之一筆
    數數量遭塗改，但銷售對象及銷售金額都為正確; 則被告可就該百分之一部份選
    擇依當期銷售單價最高者，從低核算銷售數量，進而從低核算銷售成本，從高核
    定本公司利潤；始符合行政程序法比例原則的立法意旨云云。惟查：
(一)、按「所稱加權平均法，係指同種類或同性質之資產，本期各批取得總價額與期初
    餘額之和，除以該項資產本期各批取得數量與期初數量之和，所得之平均單價，
    作為本期領用或售出部分之成本。」為商業會計法第四十三條第六項所明定。準
    此，營業人於同一會計年度內各批次同種類商品進貨所取得之憑證應載明貨物名
    稱、數量，並據以編製記帳憑證，登入帳簿，始得以正確計算當期出售該項商品
    之單位成本；其於銷貨時開立統一發票亦應詳實記載貨物名稱、數量及單價，方
    能正確計算當期銷售該項商品之總成本及營業毛利，其理甚明，從而，採加權平
    均法計算商品成本者，其全年度同種類商品進、銷、存數量相互關聯，其一歸類
    混淆或數量統計未清楚，即無法正確計算銷貨成本，尚難捨其中歸類混淆或數量
    不明部分而就其他部分予以核實認定。經查原告八十三年度營利事業所得稅係委
    託會計師辦理查核簽證申報，據簽證會計師查帳報告敘明「存貨數量採永續盤存
    制度，計價採成本基礎，加權平均方法與上期相同，‧‧‧」。原告分別於八十
    五年十月十六日及八十六年十月三十日出具說明書與同意書，以其牛腱因銷售數
    量統計未清楚，香魚、沙朗及鮭魚等項目歸類不完整，同意依部頒毛利率核定課
    稅。是本件系爭牛腱—Ｃ、香魚、沙朗及鮭魚等四項商品營業成本無法勾稽查核
    ，已為原告所不爭執。系爭商品雖僅數筆交易數量不明或歸類錯誤，惟因其商品
    期末存貨採永續盤存制計算數量，並採成本基礎，按加權平均法估價，其部分交
    易帳載銷貨歸類不適當或銷售數量統計不詳，均影響營業成本之正確計算，且原
    告所編製之商品進銷存明細表進、銷貨數量均與商品存貨明細帳不符。況本件系
    爭牛腱—Ｃ、香魚、沙朗及鮭魚等四項商品因有銷貨歸類不明、銷售數量統計未
    清楚或商品存貨明細帳與商品進銷存明細表記載不符等情事，例如：商品存貨明
    細帳載香魚進貨一八四、七五八公斤，銷貨一三八、三四○．三三公斤；沙朗進
    貨六六、七五五．六九公斤，銷貨七六、○五九．二四公斤；鮭魚進貨三四、五
    四二公斤，銷貨一六、四三○公斤；而商品進銷存明細表則為香魚進貨一三四、
    四六七公斤，銷貨一四二、四八九．三三公斤；沙朗進貨九○、九四五．○二公
    斤，銷貨九五、八四九．四七公斤；鮭魚進貨三四、五四二公斤，銷貨二三、二
    五七．六二公斤等諸多差異，致各該商品進、銷、存無法勾稽相符，被告乃依同
    業利潤標準核定其營業成本，揆諸所得稅法施行細則第八十一條第一項規定、行
    政法院六十一年判字第一九八號判例意旨，並無不合。
(二)、次按「營利事業應保持足以正確計算其營利事業所得額之帳簿憑證及會計紀錄。
    」所得稅法第二十一條第一項所明定，又查核準則第五十七條規定：「進貨、銷
    貨、存貨帳簿及進貨、銷貨憑證，未載明貨物名稱、數量，其能補正提供進、銷
    、存明細表，經查核相符後，應予查帳認定。」，本件縱如原告主張系爭商品僅
    約百分之一部分數量塗改屬實，惟其因數量記載不實，致無法正確統計依加權平
    均法計算之單位成本，業如前述，系爭商品既未能符合上開查核準則第五十七條
    之規定，則除依首揭法條及判例意旨，就各該商品當年度營業收入淨額按同業利
    潤標準推計核定其營業成本外，並無其他更有利於原告之課稅方式可資依循。是
    原告主張依行政程序法有關比例原則之規定，就系爭商品百分之一筆數數量遭塗
    改部分，從高核定銷售單價，進而從低核定其銷售成本，另就完全合格之百分之
    九十九部分，予以核實認定乙節，顯非有據，所訴核無足採。
(三)、又查核準則第二十三條係指銷貨未給予他人銷貨憑證或未將銷貨憑證存根保存者
    ，稽徵機關得按當年度當地同時期同業帳載或新聞紙刊載或其他可資參證之該項
    貨品之最高價格，核定其銷貨價格，惟查銷貨價格之從高核定僅攸關銷售商品毛
    利之計算，而與本件系爭商品銷貨成本之核定未有關聯，原告主張應依查核準則
    第二十三條核定云云，顯係誤解。
三、從而，被告依首揭規定，變更核定全年所得額為一○、八九二、九二一元，並無
    不合。一、再訴願決定遞予駁回，亦無違誤，均應予維持。本件原告之訴為無理
    由，應予駁回。
據上論結，本件原告之訴為無理由，爰依行政訴訟法第二百十八條、第九十八條第三
項前段、民事訴訟法第三百八十五條第一項前段判決如主文。
中　　華　　民　　國　　　九十一　　年　　　一　　　　月　　二十五　　　日
                               臺 北 高 等 行 政 法 院  第 四 庭
                                           審 判 長 法  官　張瓊文
                                                    法  官　黃清光
                                                    法  官　劉介中
右為正本係照原本作成。
如不服本判決，應於送達後二十日內，向本院提出上訴狀並表明上訴理由，如於本判
決宣示後送達前提起上訴者，應於判決送達後二十日內補提上訴理由書（須按他造人
數附繕本）。
中　　華　　民　　國　　　九十一　　年　　　一　　　　月　　二十五　　　日
                                                    書記官  黃明和
